【裁判字號】    98,訴緝,16
【裁判日期】    980728
【裁判案由】    違反槍砲彈藥刀械管制條例
【裁判全文】
臺灣屏東地方法院刑事判決              98年度訴緝字第16號
公  訴  人  臺灣屏東地方法院檢察署檢察官
被      告  乙○○
                    （現另案於臺灣高雄第二監獄執行）
指定辯護人  本院公設辯護人甲○○
上列被告因違反槍砲彈藥刀械管制條例案件，經檢察官提起公訴
（96年度偵字第3191號），本院判決如下：
    主  文
乙○○無罪。
    理  由
壹、證據能力部分：
一、按被告以外之人於審判外之言詞或書面陳述，除法律有規定
    者外，不得作為證據，刑事訴訟法第159 條第1 項定有明文
    ；惟按鑑定之經過及其結果，應命鑑定人以言詞或書面報告
    ，同法第206 條第1 項亦規定甚明。是鑑定人以書面為鑑定
    報告提出於法院，依刑事訴訟法第159 條第1 項立法理由及
    同法第206 條第1 項規定，即具有證據能力。又法院或檢察
    官得囑託醫院、學校或其他相當之機關、團體為鑑定，或審
    查他人之鑑定，並準用第203 條至第206 條之1 之規定，刑
    事訴訟法第208 條第1 項亦定有明文。依此，檢察官對於偵
    查中之案件認須實施鑑定者，固應就具體個案，選任鑑定人
    或囑託鑑定機關（團體）為之；但對於司法警察機關調查中
    之案件，或有量大或急迫之情形，為因應實務之現實需求，
    如檢察官針對該類案件之性質（例如：查扣之毒品必須檢驗
    其成份、對於施用毒品之犯罪嫌疑人必須檢驗其體內有無毒
    品代謝反應、對於查扣之槍砲彈藥必須檢驗有無殺傷力、對
    於違反野生動物保育法案件必須鑑定是否屬於保育類動物案
    件等），認為當然有鑑定之必要者，經參考法務部92年5 月
    20日法檢字第092080203 號函送之法務部「因應刑事訴訟法
    修正工作小組」研討之刑事訴訟法修正相關議題第21則之共
    識結論，以及司法院於92年8 月1 日舉行之刑事訴訟法新製
    法律問題研討會第3 則法律問題研討結果之多數說，基於檢
    察一體原則，得由該管檢察長對於轄區內之案件，以事前概
    括選任鑑定人或囑託鑑定機關（團體）之方式，俾便轄區內
    之司法警察官、司法警察對於調查中之此類案件，得即時送
    請事前已選任之鑑定人或囑託之鑑定機關（團體）實施鑑定
    ，該鑑定人或鑑定機關（團體）亦應視同受承辦檢察官所選
    任或囑託而執行鑑定業務，其等出具之書面鑑定報告應屬刑
    事訴訟法第206 條所定之傳聞例外，當具有證據能力（法務
    部92年9 月1 日法檢字第0920035083號函參照）。從而，本
    件扣案之空氣手槍、鋼珠經查獲機關即屏東縣政府警察局枋
    寮分局依臺灣屏東地方法院檢察署檢察長事前概括選任之鑑
    定機關名冊，而送高雄縣政府警察局鑑定，則該鑑定機關出
    具之槍彈鑑定書自具有證據能力，而得為本案之證據。
二、又按被告以外之人於審判外之陳述，雖不符刑事訴訟法第15
    9 條之1 至159 條之4 之規定，而經當事人於審判程序同意
    作為證據，法院審酌該言詞陳述或書面陳述作成時之情況，
    認為適當者，亦得為證據，當事人、代理人或辯護人於法院
    調查證據時，知有第159 條第1 項不得為證據之情形，而未
    於言詞辯論終結前聲明異議者，視為有前項之同意，刑事訴
    訟法第159 條之5 亦定有明文。查卷附之搜索扣押筆錄、扣
    押物品目錄表、屏東縣政府警察局枋寮分局石光派出所所長
    邱新富及巡佐曾順元共同製作之職務暨偵查報告、枋寮醫院
    開立之診斷證明書，檢察官、被告及辯護人均不爭執其證據
    能力，於本院言詞辯論終結前亦均未聲明異議，本院審酌上
    開證據資料製作時並無違法取供及證明力明顯過低之瑕疵，
    以之作為證據應屬適當，認前揭證據資料亦有證據能力。
貳、實體認定部分：
一、公訴意旨略以：被告乙○○於民國96年5 月8 日凌晨3 時30
    分許，在屏東縣佳冬鄉○○村○○路段，其駕駛之車號ZR-8
    941 號自小客車內，由楊國勝轉交具殺傷力之空氣手槍1 支
    （內含鋼珠5 粒、CO2 瓦斯鋼瓶1 瓶），未經許可而持有之
    ，嗣於同日凌晨5 時10分許，在上開地點因形跡可疑，經巡
    邏員警上前盤查而查獲，並扣得上開空氣手槍1 支（內含鋼
    珠5 粒、CO2 瓦斯鋼瓶1 瓶），因認被告乙○○涉犯槍砲彈
    藥刀械管制條例第8 條第4 項之非法持有空氣槍罪嫌。
二、按犯罪事實應依證據認定之，無證據不得認定犯罪事實；不
    能證明被告犯罪者，應諭知無罪之判決，刑事訴訟法第154
    條第2 項及第301 條第1 項分別定有明文。次按事實之認定
    ，應憑證據，如未能發現相當證據，或證據不足以證明，自
    不能以推測或擬制之方法，為裁判基礎；且認定犯罪事實所
    憑之證據，雖不以直接證據為限，間接證據亦包括在內，然
    而無論直接證據或間接證據，其為訴訟上之證明，須於通常
    一般之人均不致有所懷疑，而得確信其為真實之程度者，始
    得據為有罪之認定，倘其證明尚未達到此一程度，而有合理
    之懷疑存在而無從使事實審法院得有罪之確信時，即應由法
    院為諭知被告無罪之判決，有最高法院40年臺上字第86號、
    76年臺上字第4986號判例意旨可資參照。
三、公訴意旨認被告乙○○涉有非法持有空氣槍之犯行，無非以
    被告於警詢時之陳述、扣案之空氣手槍1 支（內含鋼珠5 粒
    、CO2 瓦斯鋼瓶1 瓶）、高雄縣政府警察局96年5 月16日高
    縣警鑑字第0960077461號槍彈鑑定書、屏東縣政府警察局枋
    寮分局石光派出所所長邱新富及巡佐曾順元共同製作之職務
    暨偵查報告、枋寮醫院開立之診斷證明書、照片6 張為其主
    要論據。
四、訊據被告固坦認上開扣案之空氣手槍1 支係在其駕駛之車號
    ZR-8941 號自小客車查獲之事實，惟堅決否認有何非法持有
    空氣槍之行為，辯稱：是楊國勝於96年5 月8 日凌晨3 時30
    分許向伊借車，1 小時後還車，歸還時在車上留下1 個背包
    ，伊並不知背包內有空氣手槍，該背包和空氣手槍均非伊所
    有等語。經查：
  (一)被告駕駛車號ZR-8941 號自小客車，於96年5 月8 日凌晨5
    時10分許行經屏東縣佳冬鄉○○村○○路段為警盤查，發覺
    被告有毒品前科，復在其車上右前座發現黑色背包1 個，內
    有空氣手槍1 支（內含鋼珠5 粒、CO2 瓦斯鋼瓶1 瓶）、注
    射針筒1 支而為警扣案之事實，除為被告所自承，並經證人
    即查獲警員曾順元於本院審理時結稱：當天伊與陳榮祥執行
    4 時至6 時之巡邏勤務，由陳榮祥開車，約5 時許巡邏至大
    同村產業道路時與被告會車，被告讓警車先過，倒車時陷入
    水溝，是伊先下車到被告車旁問被告有無受傷，看到該車前
    後車牌貼有不透明之白色膠帶，便叫被告下車出示身分證，
    以電腦查詢後發現被告有毒品前科，被告下車時，伊看到有
    個黑色背包在被告車輛之右前座，後來打開包包一看，先看
    到注射針筒，還有一把槍等語（見本院96年度訴字第689 號
    卷第57至58頁），並有卷附之職務暨偵查報告1 紙（見警卷
    第2 頁）、搜索扣押筆錄、扣押物品目錄表各1 份（見警卷
    第9 至12頁）、照片6 張（見警卷第25至27頁）及扣案之上
    開空氣手槍1 支可資為證，合先認定。
  (二)至被告辯稱該空氣手槍為楊國勝借車後所遺留，伊並不知情
    乙節，經證人楊國勝於本院審理時結稱：伊是在本案被查獲
    之1 、20日前向被告借車代步，但借車之隔日下午車就壞了
    ，被告之朋友便將車輛送修，伊還車時並沒有放背包在車上
    ，警方在被告車上查獲之背包及內容物均非伊所有，後來被
    告和伊相約在查獲地點附近，是伊要給被告新臺幣1 萬多元
    的車輛修理費等語（見本院96年度訴字第689 號卷第72至75
    頁左面），核諸被告於警詢時自承：楊國勝還車時，伊就發
    現該黑色背包內有空氣手槍，伊有問楊國勝，但楊國勝未答
    覆等語（見警卷第5 頁），是被告前揭所辯尚無可採，其對
    於該空氣手槍係在自己之實力支配管領下有所認識一事，亦
    堪認定。
  (三)惟關於上開空氣手槍有無殺傷力之部分，先經屏東縣政府警
    察局枋寮分局送請高雄縣政府警察局鑑識課以性能檢視法、
    動能測試法鑑驗後，認送鑑槍枝1 支（槍枝管制編號：高鑑
    0000000000），係仿義大利BERETTA 廠M84 型半自動手槍外
    型製造之空氣手槍，以小型二氧化碳鋼瓶內氣體為發射動力
    ，可發射直徑約4.5mm 彈丸，經實際試射，測得鋼珠（直徑
    約4.5mm 、重0.36公克）之發射速度分別為138 、135 、13
    7 公尺/ 秒，計算其動能分別為3.43、3.28、3.38焦耳，單
    位面積動能分別為21.55 、20.63 、21.24 焦耳/ 平方公分
    ，此有高雄縣政府警察局96年5 月16日高縣警鑑字第096007
    7461號槍彈鑑定書1 份附卷可稽（見偵卷第4 至7 頁），而
    依上開槍彈鑑定書之殺傷力相關數據所載：「(一)美國軍醫總
    署定義：彈丸撞擊動能達58呎磅（約78.6焦耳），則足以使
    人喪失動鬥能力；(二)內政部警政署刑事警察局對活豬作射擊
    測試之研究結果，彈丸單位面積動能達24焦耳/ 平方公分，
    則足以穿入豬之皮肉層；(三)依日本科學警察研究所之研究結
    果，彈丸單位面積動能達20焦耳/ 平方公分，則足以穿入人
    體皮肉層」。是本院為求慎重，乃調取扣案之上開空氣手槍
    1 支、鋼珠5 粒，囑請法務部調查局再行鑑定，經該局以上
    開槍枝置入12g 量裝之CO2 小鋼瓶為動力，取上開鋼珠5 粒
    裝填實際試射，以彈速測定儀於槍口前方1 公尺處測得發射
    彈丸均速約131 公尺/ 秒，經換算發射彈丸（彈丸均重0.36
    公克、直徑4.5mm） 單位面積動能約19.7焦耳/ 平方公分，
    即未超出日本科學警察研究所之研究結果認足以進入人體皮
    肉層之標準，有法務部調查局96年9 月13日調科參字第0960
    0404840 號鑑定通知書1 份在卷可證（見本院96年度訴字第
    689 號卷第35至37頁）。又本件查獲警員陳榮祥曾因上開空
    氣手槍走火，致其左手大拇指受傷就醫一事，固有前揭職務
    暨偵查報告1 紙（見警卷第2 頁）、枋寮醫院診斷證明書1
    紙（見偵卷第9 頁）存卷可考；惟經證人陳榮祥於本院審理
    時結稱：到警局後，伊要將扣案之槍枝和注射針筒拍照，槍
    剛好掉出1 顆鋼珠，伊是在摳鋼珠時受傷的等語（見本院96
    年度訴字第689 號卷第55至56頁左面），證人曾順元亦結稱
    ：那把槍找不到安全鎖，看到1 顆鋼珠掉下來，陳榮祥要把
    它塞回去，就聽到碰一聲，陳榮祥就受傷了等語（見本院96
    年度訴字第689 號卷第57頁），是證人陳榮祥受傷之原因，
    並非於正常使用上開空氣手槍發射彈丸之狀況下所導致，且
    其受傷之部位彼時乃緊鄰槍口一事，已堪認定。從而，上開
    空氣手槍是否具有足以穿入人體皮肉層之殺傷力，實屬有疑
    ，依據「罪證有疑，利於被告」之證據法則，即不得遽為不
    利被告之認定，自難以槍砲彈藥刀械管制條例第8 條第4項
    之罪責相繩。
五、綜上，被告所辯固不足採，惟公訴人所提證據，仍不足為被
    告非法持有之空氣槍具有殺傷力之認定，所指出證明之方法
    ，亦無從說服本院形成被告有罪之心證，此外復查無其他積
    極證據足認被告有何違反槍砲彈藥刀械管制條例之犯行，參
    諸上開第二項說明，即應為被告有利之認定，而諭知無罪之
    判決。
據上論斷，應依刑事訴訟法第301 條第1項，判決如主文。
本件經檢察官潘國威到庭執行職務。
中    華    民    國    98    年    7     月    28    日
                  刑事第三庭  審判長法  官  吳永宋
                                    法  官  趙家光
                                    法  官  李珮妤
以上正本證明與原本無異。
如不服本判決應於收受判決後10日內向本院提出上訴書狀，並應
敘述具體理由；其未敘述上訴理由者，應於上訴期間屆滿後20日
內向本院補提理由書（均須按他造當事人之人數附繕本）「切勿
逕送上級法院」。
中    華    民    國    98    年    7     月    28    日
                                    書記官  劉淑蓉


司法院資訊處製作；財團法人民間司法改革基金會備份。
